# Estimación por intervalos

En el contexto de la estimación paramétrica, no queremos limitarnos a dar un valor para aproximar un parámetro sino un intervalo que lo capture con una cierta garantía. De esta forma, tendremos un cierto control sobre el riesgo de equivocarnos y proporcionar un intervalo que no contenga el parámetro buscado. La estimación por intervalo se expresa a menudo a través del margen de error cometido en la estimación, que siempre está asociado a la confianza o el riesgo que estamos dispuesto a asumir. 

## Idea básica

Supongamos que queremos estimar la media $\mu$ de una v.a. $X$ cuya
distribución es Normal con una desviación típica igual a 2 unidades, es
decir $X\sim \mathcal{N}(\mu,4)$. Para ello, extraigo una muestra de
tamaño 4, y estimo $\mu$ por el valor de $\bar{X}$. Por la @prp-distxbar en la sección  @sec-xbarnormal, sabemos que la distribución de $\bar{X}$ es
$\mathcal{N}(\mu,\sigma^2/n)$ es decir $\mathcal{N}(\mu,1)$. Por la
propiedad de la distribución Normal, deducimos que el 95% de las muestras
proporcionan un valor de $\bar{X}$ que se encuentra a menos de 2
unidades de la media $\mu$.  
Invertamos ahora la situación: sé donde está $\bar{X}$, ¿donde está
$\mu$? Por la misma regla, se encuentra, para el 95% de las muestras, a
menos de 2 unidades de $\bar{X}$, es decir que $\mu$ se encuentra en el
intervalo $[\bar{X}-2,\bar{X}+2]$. Dicho de otra manera, para el 95% de
las muestras, el intervalo aleatorio $[\bar{X}-2,\bar{X}+2]$ captura el
valor del parámetro $\mu$.

## Intervalo de estimación
:::{#def-intervalo-estimacion}
Si $(X_1,\ldots, X_n)$ una muestra asociada a una distribución $f_\theta$. Un intervalo de estimación está formado por dos estadísticos $I(X_1,\ldots, X_n)$ (extremo inferior) y $D(X_1,\ldots, X_n)$ (extremo superior) y persigue capturar el valor del parámetro $\theta$.
:::

:::{.callout-important}
## Un intervalo de estimación es **aleatorio**
Al estar formado por dos estadísticos, el intervalo de estimación es aleatorio, sus extremos dependen de la muestra concreta escogida. La expresión 
$$\theta\in \left[I(X_1,\ldots, X_n), D(X_1,\ldots, X_n)\right]$$
define un suceso aleatorio. La probabilidad de este suceso 
$$\mathbb{P}\left[\theta\in [I(X_1,\ldots, X_n), D(X_1,\ldots, X_n)]\right]$${#eq-nivel-cobertura}
puede variar según el valor de $\theta$ y se llama el *nivel de cobertura* del intervalo para este valor de $\theta$.
:::

:::{#def-nivel-confianza}
Para un  intervalo de estimación, el nivel de confianza es el valor mínimo del nivel de cobertura calculado cuando varía $\theta$.  
:::

Es obvio que nos interesa conseguir un intervalo de estimación que tenga un gran nivel de confianza, es decir que nos garantice que, sea cual sea el valor del parámetro, la probabilidad de que lo capture es alta. Sin embargo, esta confianza no debe conseguirse en base a una gran amplitud del intervalo: un intervalo amplísimo puede tener un nivel de cobertura muy grande pero no tendrá ningún interés práctico.

:::{.callout-important}
## Se debe encontrar un equilibrio
Un intervalo de estimación será óptimo cuando presentará la menor amplitud para un nivel de confianza fijado.
:::

## Un procedimiento general de construcción.
Existen diferentes procedimientos para construir intervalos de estimación. El descrito a continuación se aplica en muchas situaciones de modelización.  

-   Nos fijamos el llamado "nivel de riesgo", $\alpha$ un número entre 0
    y 1.  
    Los valores más utilizados de $\alpha$ son $0.1$, $0.05$, y $0.01$,
    lo que corresponde con niveles de confianza del $90\%$ ,$95\%$ y
    $99\%$ respectivamente.
- Buscamos un estadístico $T(X_1,\ldots, X_n;\theta)$ que sea *pivotal*, es decir un estadístico cuya distribución no depende del paramétro desconocido $\theta$. Como ejemplo en el caso de una m.a.s de una distribución $\mathcal{N}(\mu, \sigma^2)$ donde solamente $\mu$ sea desconocido y disponemos de un valor razonable para $\sigma^2$, un estadístico pivotal sería $\bar{X}_n - \mu$ cuya distribución en el muestreo es $\mathcal{N}(0, \sigma^2)$ que no depende del parámetro desconocido.
- Escogemos dos cotas $a$ y $b$ que encierren una región de probabilidad $1-\alpha$ en la distribución de $T$:
$$ \mathbb{P}_\theta\left( a\leq T(X_1,\ldots, X_n;\theta)\leq b\right) = 1 - \alpha,\quad \forall \theta.$$
- Procuramos despejar $\theta$ de la expresión:
$$\mathbb{P}_\theta\left(a\leq T(X_1,\ldots, X_n;\theta)\leq b\right)= 1 - \alpha, $$
para encontrar de manera equivalente
$$\mathbb{P}_\theta\left(I(X_1,\ldots, X_n)\leq \theta\leq D(X_1,\ldots, X_n)\right)= 1 - \alpha.$$
Puesto que se ha usado un estadístico pivotal, el nivel de cobertura $1 - \alpha$ del intervalo $[I( X_1,\ldots, X_n), D(X_1,\ldots, X_n)]$ no depende de $\theta$ por lo que es también el nivel de confianza. Por ello, hablamos de "intervalo de confianza". A menudo el nivel de confianza se expresa en porcentaje.

## Intervalo de confianza para la media $\mu$ de una distribución Normal con varianza conocida

### Construcción

Consideramos una m.a.s de una distribución $X\sim\mathcal{N}(\mu,\sigma^2)$. Suponemos que
conocemos el valor de $\sigma^2$. La construcción del intervalo de
confianza para la media $\mu$ se realiza siguiendo los siguientes pasos.


-   Escogemos el estadístico $\bar{X}$ para estimar $\mu$. Es fácil identificar un estadístico pivotal en base a $\bar{X}$:
$$T(X_1,\ldots, X_n;\theta) = \frac {\bar{X}-\mu} {\sigma/\sqrt{n}}\sim \mathcal{N}(0,1).$$ 
Para $0\leq u\leq 1$, utilizamos la notación $z_u$ para denotar el
    cuantil $u$ de la distribución Normal estándar, es decir el valor
    que cumple $\mathbb{P}(Z\leq z_u)=u$, o dicho de otra manera, el valor que
    deja a su izquierda un área igual a $u$ debajo de la curva de la
    densidad Normal estándar. En particular usaremos de manera repetida
    los cuantiles siguientes: $z_{0.95}$, $z_{0.975}$ y $z_{0.995}$.
    Para conocer sus valores, podemos buscar en la tabla de la Normal
    estándar, los valores $0.95$, $0.975$ y $0.995$ en la columna de las
    probabilidades $\phi(t)$ y apuntar los valores correspondientes de
    $t$. Encontramos $z_{0.95}=1.64$, $z_{0.975}=1.96$ y
    $z_{0.995}=2.56$.

-   Dibujamos en la densidad del estadístico pivotal
    $\frac {\bar{X}-\mu} {\sigma/\sqrt{n}}$, una región central que
    represente el $100(1-\alpha)\%$ del área total, tal como viene
    ilustrado en la figura siguiente

    ```{r}
    #| label: fig-densidad-estadistico-Z
    #| fig-cap: Región central con un área $1 - \alpha$ en la densidad de una Normal estándar. 
    #| warning: false
    #| fig-width: 10
    #| fig-height: 7
    library(tidyverse)
    alpha <- 0.05
    phi  <- tibble::tibble(
        x = seq(-5, 5, by = 0.01),
        y = dt(x, df = 10)
    )
    vertices <- phi %>%
    filter(between(x, qt(alpha/2, 10), qt(1 - alpha/2, 10)))   
    phi %>%
        ggplot(aes(x, y)) +
        geom_line() +
        geom_area(data = vertices, alpha = 0.5) +
        lims(y = c(0, 0.4)) +
        scale_x_continuous(
            breaks = c(-5, qnorm(alpha/2), 0, qnorm(1-alpha/2), 5),
            labels = c(
                "",
                expression(-z[{1-alpha/2}]),
                "",
                expression(z[{1-alpha/2}]),
                ""
            ),
        ) +
        ylab("Densidad") +
        theme(axis.title.x = element_blank(), axis.text.x = element_text(size = 14))
    ```


-   Deducimos
    $$\mathbb{P}(-z_{1-\alpha/2}\leq \frac {\bar{X}-\mu} {\sigma/\sqrt{n}}\leq z_{1-\alpha/2})=1-\alpha.$$
    Despejamos $\mu$ en las desigualdades 

\begin{align}
    \mathbb{P}(-z_{1-\alpha/2}{\sigma/\sqrt{n}}\leq  {\bar{X}-\mu} \leq z_{1-\alpha/2}{\sigma/\sqrt{n}})&=&1-\alpha\\
    \Leftrightarrow \mathbb{P}(-\bar{X}-z_{1-\alpha/2}{\sigma/\sqrt{n}}\leq -\mu \leq -\bar{X}+ z_{1-\alpha/2}{\sigma/\sqrt{n}})&=&1-\alpha\\
    \Leftrightarrow \mathbb{P}(\bar{X}+z_{1-\alpha/2}{\sigma/\sqrt{n}}\geq \mu \geq \bar{X}- z_{1-\alpha/2}{\sigma/\sqrt{n}})&=&1-\alpha\\
    \Leftrightarrow \mathbb{P}(\bar{X}-z_{1-\alpha/2}{\sigma/\sqrt{n}}\leq \mu \leq \bar{X}+ z_{1-\alpha/2}{\sigma/\sqrt{n}})&=&1-\alpha
\end{align}

-   El intervalo de confianza al $100(1-\alpha)\%$ para $\mu$ es
    $$\mu \in [\bar{X}-z_{1-\alpha/2}{\sigma/\sqrt{n}}; \bar{X}+ z_{1-\alpha/2}\sigma/\sqrt{n}].$$
    Se escribe también de otra manera equivalente:
    $$\mu = \bar{X}\pm z_{1-\alpha/2}{\sigma/\sqrt{n}},$$ el término
    $z_{1-\alpha/2}{\sigma/\sqrt{n}}$ se llama término de error.

#### Interpretación

El intervalo
$[\bar{X}-z_{1-\alpha/2}{\sigma/\sqrt{n}}; \bar{X}+ z_{1-\alpha/2}\sigma/\sqrt{n}]$
es un intervalo aleatorio, puesto que sus extremos dependen de la
muestra escogida. Por su construcción, sabemos que este intervalo
aleatorio tiene una probabilidad de $100(1-\alpha)\%$ de capturar el
valor de $\mu$. Es decir que, al extraer una muestra, tengo una
probabilidad igual a $1-\alpha$ de que el intervalo que calcularé
efectivamente capture el valor $\mu$ que busco. También tengo una
probabilidad $\alpha$ de que, al afirmar que $\mu$ se encuentra en
$[\bar{X}-z_{1-\alpha/2}{\sigma/\sqrt{n}}; \bar{X}+ z_{1-\alpha/2}\sigma/\sqrt{n}]$,
me equivoque. Sin embargo, esta probabilidad $\alpha$, el riesgo de
equivocarme, se fija en general bastante pequeño, por ejemplo
$\alpha=0.05$.

Para ilustrar esta interpretación, se simulan 20 veces el proceso de
extraer una muestra de tamaño 4 de una distribución
$X\sim \mathcal{N}(\mu,1)$. Se representan en la @fig-intervalos en el eje Ox
el número de la muestra y en el eje Oy el intervalo de confianza
asociado. Además una línea horizontal representa el valor de $\mu$ que
se pretende estimar, en este caso $\mu=2$. La gran mayoría de los
intervalos capturan el valor correcto de $\mu$, pero hay un intervalo,
el correspondiente a la muestra número 10 que no lo hace: este intervalo
es erróneo, y esta muestra forma parte del 5% de las muestras "malas",
es decir las que proporcionan intervalos equivocados.

```{r}
#| label: fig-intervalos
#| fig-cap: Los intervalos de confianza al 95% correspondientes a 20 muestras de tamaño 4. La media que se busca estimar es $\mu=2$.
#| warning: false
#| fig-width: 10
#| fig-height: 7

library(tidyverse)
set.seed(314159)
n <- 20
mu <- 2
sigma <- 1
sample_means <- tibble(
    sample = 1:n,
    xbar = rnorm(n, mean = mu, sd = sigma / sqrt(n))
)
alpha <- 0.05
sample_means %>%
    ggplot(aes(x = sample, y = xbar)) +
    geom_hline(yintercept = mu) +
    geom_point(size = 3) +
    geom_errorbar(
        aes(
            ymin = xbar - qnorm(1 - alpha / 2) * sigma / sqrt(n), 
            ymax = xbar + qnorm(1 - alpha / 2) * sigma / sqrt(n),
        ),
        width = 0.2,
        ) +
    lims(y = c(0, 4)) +
    labs(x = 'Muestra', y = 'Valores') 
```


#### Ejemplo

Supongamos que queremos estimar la longitud media de un artículo
producido por una máquina. Por experiencia, sabemos que es razonable
modelizar la distribución de los valores de la longitud de los artículos
producidos por una distribución Normal con media $\mu$ y desviación
típica igual a 0.05. Para estimar $\mu$ extraemos una muestra de 5
artículos y construimos un intervalo de confianza al 90%. Supongamos que
los datos que se obtienen son los siguientes:

::: center
20.1, 20.05, 20.01, 19.95, 19.99.
:::

El intervalo de confianza es
$\mu \in [\bar{X}-z_{1-\alpha/2}\sigma/\sqrt{n}, \bar{X}+z_{1-\alpha/2}\sigma/\sqrt{n}]$.
Necesitamos $\bar{X}$, es fácil comprobar que $\bar{X}=20.02$, por otra
parte, al haber escogido 90% de confianza, fijamos $\alpha=0.1$.
Deducimos de la tabla Normal que $z_{1-\alpha/2}=z_{0.95}=1.64$.
Concluimos que el intervalo buscado será
$$[20.02-1.64\frac {0.05} {\sqrt{5}},20.02+1.64\frac {0.05} {\sqrt{5}}],$$
es decir $\mu\in [19.98,20.06]$, o de forma equivalente
$\mu=20.02\pm 0.04$.

### Comentarios importantes

#### Si $X$ no es Normal

   La construcción del intervalo de confianza está basada en la
    hipótesis de que la distribución de la v.a. $X$ es Normal, puesto
    que utilizamos
    $$\frac {\bar{X}-\mu} {\sigma/\sqrt{n}}\sim \mathcal{N}(0,1).$$ Si
    la distribución de $X$ no es Normal, el intervalo no es válido, es
    decir que no podemos garantizar que la confianza especificada sea
    cierta. Sin embargo, en el caso en que la muestra es grande, podemos
    recurrir al Teorema Central del Límite, <!-- ver [\[tcl\]](#tcl){reference-type="ref" reference="tcl"} --> y sabemos que
   $$\frac {\bar{X}-\mu} {\sigma/\sqrt{n}}\sim \mathcal{N}(0,1),\mbox{aproximadamente, }$$
    lo que posibilita que los intervalos sean aproximadamente válidos:
    la confianza especificada no será exacta pero casi\...
    ¿A partir de cuantas observaciones consideramos una muestra como
    grande? No hay respuesta universal, depende mucho de lo alejado que
    está la distribución de $X$ de una distribución Normal. En general,
    se suele considerar en práctica que $n\geq 30$ es suficiente para
    que los intervalos construidos sean aproximadamente válidos.

#### Factores que afectan a la precisión de la estimación.
Recordar que en la estimación por un intervalo, el margen de error
es $\pm z_{1.\alpha/2}\sigma/\sqrt{n}$. Deducimos en particular que  
-   cuanto mayor sea $n$, más precisa será la estimación, es decir
    que más pequeño será el intervalo de confianza.
-   cuanto menor sea $\sigma$, mayor precisión en la estimación.
-   cuanto mayor sea la confianza, peor será la precisión de la
    estimación: si queremos garantizar con gran confianza que el
    intervalo proporcionado captura $\mu$, no hay más remedio que
    proporcionar un intervalo grande\...

####  Si $\sigma$ es desconocida 
La hipótesis de que $\sigma$ es conocida no es realista: en general
    también hay que estimarla a partir de la muestra. Tal como vimos en la @prp-tstud, la distribución
    del estadístico que resulta de sustituir $\sigma$ por la
    desviación típica muestral $S$, $\frac {\bar{X}-\mu} {S/\sqrt{n}}$ es
    una t de Student con $n-1$ grados de libertad que también es pivotal. Podemos repetir los
    pasos de construcción del intervalo de confianza para $\mu$
    basándonos en el estadístico $\frac {\bar{X}-\mu} {S/\sqrt{n}}$:  
    -   Nos fijamos el "nivel de riesgo", $\alpha$.\
    -   Escogemos el estadístico
        $$T=\frac{\bar{X}-\mu}{S/\sqrt{n}}\sim t_{n-1}$$
    -   Dibujo en la densidad del estadístico $T$ una región central que
        represente el $100(1-\alpha)\%$ del área total, tal como viene
        ilustrado en la figura siguiente

```{r}
#| label: fig-densidad-estadistico-T
#| fig-cap: Región central con un área $1 - \alpha$ en la densidad de una t de Student. 
#| warning: false
#| fig-width: 10
#| fig-height: 7

library(tidyverse)
alpha <- 0.05
phi  <- tibble::tibble(
    x = seq(-5, 5, by = 0.01),
    y = dt(x, df = 10)
)
vertices <- phi %>%
   filter(between(x, qt(alpha/2, 10), qt(1 - alpha/2, 10)))   
phi %>%
    ggplot(aes(x, y)) +
    geom_line() +
    geom_area(data = vertices, alpha = 0.5) +
    lims(y = c(0, 0.4)) +
    scale_x_continuous(
        breaks = c(-5, qt(alpha/2, 10), 0, qt(1-alpha/2, 10), 5),
        labels=c(
            "",
            expression(-t[{n-1}*symbol("\054")*{1-alpha/2}]),
            "",
            expression(t[{n-1}*symbol("\054")*{1-alpha/2}]),
            ""
        ),
    ) +
    ylab("Densidad") +
    theme(axis.title.x = element_blank(), axis.text.x = element_text(size = 14))
```
-   Deducimos
        $$\mathbb{P}(-t_{n-1,1-\alpha/2}\leq \frac {\bar{X}-\mu} {S/\sqrt{n}}\leq t_{n-1,1-\alpha/2})=1-\alpha,$$
        donde hemos utilizado la notación $t_{n-1,1-\alpha/2}$ para
        denotar el cuantil $1-\alpha/2$ de la distribución $t_{n-1}$, es
        decir el punto que deja un área igual a $1-\alpha/2$ a su
        izquierda. Los valores de los cuantiles más usados de la
        distribución t están recogidos en una tabla en el apéndice de
        este capítulo.
        Despejamos $\mu$ en las desigualdades y obtenemos
        $$\mathbb{P}(\bar{X}-t_{n-1,1-\alpha/2}{S/\sqrt{n}}\leq \mu \leq \bar{X}+ t_{n-1,1-\alpha/2}{S/\sqrt{n}})=1-\alpha.$$

-   El intervalo de confianza al $100(1-\alpha)\%$ para $\mu$ es
        $$\mu \in [\bar{X}-t_{n-1,1-\alpha/2}{S/\sqrt{n}}; \bar{X}+ t_{n-1,1-\alpha/2}S/\sqrt{n}].$$
        Se escribe también
        $$\mu = \bar{X}\pm t_{n-1,1-\alpha/2}{S/\sqrt{n}},$$ el término
        $t_{n-1,1-\alpha/2}{S/\sqrt{n}}$ es el término de error.

### Determinación del tamaño muestral

#### Planteamiento

Si estoy en condiciones de diseñar el experimento que quiero realizar
para estimar la media $\mu$, puedo intentar decidir del número de
observaciones en la muestra que serán necesarias para garantizar, con
una confianza dada, que el margen de error sea menor que una cantidad
prefijada. Es decir, que me fijo una cantidad $max$, y me pregunto cuál
deberá de ser el valor de $n$ para que
$$z_{1-\alpha/2}\frac \sigma{\sqrt{n}}\leq max.$$ Es fácil obtener $n$
despejándolo de la desigualdad.

#### Ejemplo

La medición de la conductividad de un material sigue una distribución
que modelizamos por una Normal con desviación típica $\sigma=0.5$.
Quiero construir un intervalo de confianza al 95% para el valor promedio
proporcionado de la conductividad pero quiero que el error cometido sea
menor de 0.3. ¿cuántas veces deberé repetir la medición?

Busco $n$ tal que $z_{1-\alpha/2}\sigma/\sqrt{n}\leq 0.3,$ sabiendo que
$\sigma=0.5$, y $\alpha=0.05$. Obtengo
$$1.96\frac {0.5} {\sqrt{n}}\leq 0.3,$$ es decir
que$$n\geq \left(\frac {1.96\cdot 0.5}{0.3}\right)^2\simeq 10.67.$$
Habrá por lo tanto que realizar 11 mediciones.

## Cuantiles de la distribución $t$ de Student {#cuantiles-de-la-distribución-t-de-student .unnumbered}

Valores de los cuantiles de la distribución $t$ de Student con $k$
grados de libertad: para un $0\leq p\leq 1$, el valor $t_{k,p}$
satisface $\mathbb{P}(t\leq t_{k,p})=p$.

::: center
  ------- --------------- -------------- --------------- -------------- -------------- -------------- -------------- -------------- -------------- --
    $k$    $t_{k,0.995}$   $t_{k,0.99}$   $t_{k,0.975}$   $t_{k,0.95}$   $t_{k,0.90}$   $t_{k,0.80}$   $t_{k,0.70}$   $t_{k,0.60}$   $t_{k,0.50}$  

     1        63,657          31,821         12,706          6,314          3,078          1,376          0,727          0,325          0,158      
     2         9,925          6,965           4,303           2,92          1,886          1,061          0,617          0,289          0,142      
     3         5,841          4,541           3,182          2,353          1,638          0,978          0,584          0,277          0,137      
     4         4,604          3,747           2,776          2,132          1,533          0,941          0,569          0,271          0,134      
     5         4,032          3,365           2,571          2,015          1,476           0,92          0,559          0,267          0,132      
     6         3,707          3,143           2,447          1,943           1,44          0,906          0,553          0,265          0,131      
     7         3,499          2,998           2,365          1,895          1,415          0,896          0,549          0,263           0,13      
     8         3,355          2,896           2,306           1,86          1,397          0,889          0,546          0,262           0,13      
     9         3,25           2,821           2,262          1,833          1,383          0,883          0,543          0,261          0,129      
    10         3,169          2,764           2,228          1,812          1,372          0,879          0,542           0,26          0,129      
    11         3,106          2,718           2,201          1,796          1,363          0,876           0,54           0,26          0,129      
    12         3,055          2,681           2,179          1,782          1,356          0,873          0,539          0,259          0,128      
    13         3,012           2,65           2,16           1,771           1,35           0,87          0,538          0,259          0,128      
    14         2,977          2,624           2,145          1,761          1,345          0,868          0,537          0,258          0,128      
    15         2,947          2,602           2,131          1,753          1,341          0,866          0,536          0,258          0,128      
    16         2,921          2,583           2,12           1,746          1,337          0,865          0,535          0,258          0,128      
    17         2,898          2,567           2,11            1,74          1,333          0,863          0,534          0,257          0,128      
    18         2,878          2,552           2,101          1,734           1,33          0,862          0,534          0,257          0,127      
    19         2,861          2,539           2,093          1,729          1,328          0,861          0,533          0,257          0,127      
    20         2,845          2,528           2,086          1,725          1,325           0,86          0,533          0,257          0,127      
    21         2,831          2,518           2,08           1,721          1,323          0,859          0,532          0,257          0,127      
    22         2,819          2,508           2,074          1,717          1,321          0,858          0,532          0,256          0,127      
    23         2,807           2,5            2,069          1,714          1,319          0,858          0,532          0,256          0,127      
    24         2,797          2,492           2,064          1,711          1,318          0,857          0,531          0,256          0,127      
    25         2,787          2,485           2,06           1,708          1,316          0,856          0,531          0,256          0,127      
    26         2,779          2,479           2,056          1,706          1,315          0,856          0,531          0,256          0,127      
    27         2,771          2,473           2,052          1,703          1,314          0,855          0,531          0,256          0,127      
    28         2,763          2,467           2,048          1,701          1,313          0,855           0,53          0,256          0,127      
    29         2,756          2,462           2,045          1,699          1,311          0,854           0,53          0,256          0,127      
    30         2,75           2,457           2,042          1,697           1,31          0,854           0,53          0,256          0,127      
    40         2,704          2,423           2,021          1,684          1,303          0,851          0,529          0,255          0,126      
    60         2,66            2,39             2            1,671          1,296          0,848          0,527          0,254          0,126      
    120        2,617          2,358           1,98           1,658          1,289          0,845          0,526          0,254          0,126      
   \>120       2.576          2.326           1.960          1.645          1.282          0.842          0.524          0.253          0.126      
  ------- --------------- -------------- --------------- -------------- -------------- -------------- -------------- -------------- -------------- --
:::
